臺灣臺南地方法院民事判決
109年度訴字第2090號
原        告  黃柏閎  
兼訴訟代理人  黃春達  
被        告  温黄美燕
上列當事人間請求損害賠償事件，經本院於民國110年2月26日言
詞辯論終結，判決如下：
    主    文
原告之訴駁回。
訴訟費用由原告負擔。
    事實及理由
壹、程序方面：
　　按訴狀送達後，原告不得將原訴變更或追加他訴，但請求之
    基礎事實同一者，不在此限，民事訴訟法第255條第1項第2
    款定有明文。原告黃春達起訴時原聲明：㈠被告應給付黃春
    達新台幣（下同）125萬元。㈡被告應給付黃春達150萬元自
    民國108年4月15日起至清償日止，按週年利率百分之5計算
    之利息。嗣於本院審理中追加其子黃柏閎為原告，並變更聲
    明為：㈠被告應給付黃春達與黃柏閎125萬元。㈡被告應給付
    黃春達與黃柏閎150萬元自108年4月15日起至清償日止，按
    週年利率百分之5計算之利息（本院卷第287-288頁）。經核
    上開追加黃柏閎為原告部分，依其主張乃係基於108年4月15
    日簽立之財產協議書（下稱系爭協議書）之同一基礎事實，
    與上開規定尚無不合，應予准許，先為敘明。
貳、實體方面：
一、原告主張：黃春達與被告於民國108年4月15日簽立系爭協議
    書，被告同意放棄被繼承人黃李秋香所有財產繼承之權利，
    其中不動產繼承部分由黃柏閎繼承，土地租約之繼承權利及
    存款之繼承權利由黃春達繼承，並配合辦理繼承手續，但黃
    春達及黃柏閎辦理完成全部之繼承手續後，共須支付被告全
    部50萬元，但可預先支付訂金25萬元，黃春達必須撤回本院
    108年度家繼訴字第22號訴訟，如甲乙雙方有人違約，應處
    罰100萬元及50萬元的利息5%。黃春達已於當日給付被告25
    萬元，惟黃春達嗣以電話及存證信函請求被告履約時，被告
    卻不願配合辦理繼承登記手續。為此，依據系爭協議書，請
    求被告賠償黃春達及黃柏閎違約罰款100萬元加上訂金25萬
    元，及150萬元自108年4月15日起按週年利率百分之5計算之
    利息。並聲明：㈠被告應給付黃春達及黃柏閎125萬元。㈡被
    告應給付黃春達及黃柏閎150萬元自108年4月15日起至清償
    日止，按週年利率百分之5計算之利息。
二、被告則以：系爭協議書上雖記載被告「放棄黃李秋香所有繼
    承財產之權利」，但系爭協議書簽約日為108年4月15日，距
    黃李秋香過世即107年5月10日，已超過3個月，依民法第117
    4條第1、2項規定，被告依法已無法辦理拋棄繼承，所以系
    爭協議書是無效的，原告沒有理由要求被告賠償。又系爭協
    議書上記載「其中不動產繼承部分由黃柏閎繼承」部分，黃
    李秋香第一順位之繼承人為直系血親卑親屬，黃柏閎為孫輩
    ，依法不得為繼承人。系爭協議書上記載「土地租約的繼承
    權利及存款的繼承權利，由乙方黃春達繼承並配合辦理繼承
    手續」部分，黃李秋香過世後，其遺產為繼承人公同共有，
    被告胞姐黃寶珠前向法院提起確認繼承權存在訴訟，經本院
    108年度家繼訴字第40號判決勝訴後，不動產已登記為公同
    共有，即使被告願配合辦理，其他繼承人不願配合，亦無法
    歸責於被告，被告實無違約問題。被告當初因為配偶就醫事
    宜，無法於黃春達指定時間到場，被告現仍有與原告和解之
    意願，同意配合將被告之不動產特留分過戶予黃柏閎，如果
    原告不要土地了，被告亦願意返還當時受領之25萬元等語，
    以為置辯。並聲明：原告之訴駁回。
三、兩造不爭執事項為： 
　㈠黃李秋香於107年5月10日死亡。
  ㈡黃春達與被告於108年4月15日簽立系爭協議書，内容略以：
    「甲方温黃美燕，放棄被繼承人黃李秋香所有財產繼承的權
    利，其中不動產繼承部分由黃柏閎繼承，土地租約的繼承權
    利及存款的繼承權利由乙方黃春達繼承並配合辦理繼承手續
    ，但乙方黃春達及黃柏閎辦理全部的繼承手續完成後，共須
    支付甲方温黃美燕全部伍拾萬元整但可預先支付訂金二十五
    萬元整，乙方黃春達必須撤告台灣台南地方法院108年家繼
    訴字第22號，如甲乙兩方有人違約，應處罰一百萬元及五十
    萬元的利息5%，恐口說無憑，此書據特立」等語，並於空白
    處有被告所寫之「訂金250,000-已收」等文字（調字卷第21
    頁），被告就已收受訂金25萬元不爭執。
  ㈢黃春達於109年10月5日以台南成功路郵局第2134號存證信函
    通知被告：於109年10月10日前照108年4月15日財產協議書
    辦理被告繼承財產特留分簽名蓋章辦理過戶事宜，若被告仍
    拒接電話，原告將提起訴訟等語（本院卷第61頁)。
四、得心證之理由：
　㈠按遺產繼承人，除配偶外，依左列順序定之：直系血親卑親
    屬；而同一順序之繼承人有數人時，按人數平均繼承；繼承
    人之特留分，依左列各款之規定：直系血親卑親屬之特留
    分，為其應繼分二分之一。父母之特留分，為其應繼分二
    分之一。配偶之特留分，為其應繼分二分之一。民法第113
    8條第1款、第1141條、第1223條分別定有明文。
  ㈡經查，黃李秋香與其配偶黃基尚（83年9月16日歿）育有五名
    子女，分別為長子黃春忠、次子黃春達、三子黃春義、長女
    黃寶珠、次女溫黃美燕，其中長子黃春忠於106年3月15日歿
    ，育有長子黃吉締及長女黃怡婷，三子黃春義於106年8月12
    日歿，育有長女黃靖絜，而黃李秋香於107年2月27日作成遺
    囑，將其不動產部分分配由黃吉締繼承持分二分之一，其餘
    持分二分之一遺贈予黃春達之長子黃柏閎等情，此有黃李秋
    香繼承系統表、107年度南院民公長字第103號公證書、公證
    遺囑書、第一類土地登記謄本、財政部南區國稅局遺產稅免
    稅證明書等件附於本院108年度家繼訴字第40號案卷可稽(10
    8年度司家調字第178號卷第15-29頁)。本件被告雖非上開遺
    囑之受分配人，然被告既係黃李秋香之法定繼承人之一，依
    上開法文規定，自有黃李秋香遺產10分之1特留分之權利，
    應可認定。
  ㈢按繼承人得拋棄其繼承權。前項拋棄，應於知悉其得繼承之
    時起三個月內，以書面向法院為之，民法第1174條第1、2項
    定有明文。復按繼承權之拋棄，係指繼承開始後，繼承人依
    法定方式於法定期間內否認自己開始繼承效力之意思表示。
    從而，繼承開始前預為繼承權之拋棄、法定期間過後所為繼
    承權之拋棄，暨非書面之拋棄繼承意思表示，均不能認為有
    效（最高法院89年度台上字第595號判決意旨參照）。查黃
    李秋香於107年5月10日死亡，兩造於108年4月15日簽立系爭
    協議書，為兩造不爭執（不爭執事項㈠㈡），被告雖於系爭協
    議書中同意放棄對黃李秋香所有財產繼承之權利，惟簽立系
    爭協議書之時間距黃李秋香死亡之時間，已逾3個月，且並
    未以書面向法院為之，依前開判決意旨，應認被告所為拋棄
    繼承權之意思表示無效。系爭協議書既屬無效，則原告依據
    系爭協議書之法律關係，主張被告未依約辦理讓黃柏閎繼承
    之手續，請求被告應給付黃春達與黃柏閎125萬元，及150萬
    元自108年4月15日起至清償日止，按週年利率百分之5計算
    之利息，於法自屬無據，不應准許。
　㈣被告固陳稱伊仍有與黃春達和解之意願，如果黃春達還要土
    地，伊願意配合將伊的特留分過戶給黃柏閎，如果黃春達不
    要土地了，伊願意返還當時受領的25萬元等語（本院卷第18
    3頁）；經核被告所稱願意返還先前受領之25萬元，乃係其
    所提之和解方案，然原告於訴訟終結前仍拒絕與被告和解，
    被告此一和解條件自不生拘束之效力。此外，原告於本件訴
    訟中僅依據系爭協議書為其請求權基礎，因系爭協議書無效
    ，業經認定如上，因此，本院無從判決被告應返還該定金25
    萬元，併予敘明。
五、綜上所述，原告依據系爭協議書，請求被告應給付黃春達與
    黃柏閎125萬元；另給付150萬元自108年4月15日起至清償日
    止，按週年利率百分之5計算之利息，為無理由，應予駁回
　　。
六、本件為判決基礎之事證已臻明確，兩造其餘攻擊防禦方法及
    所提證據，經斟酌後，核與本件之結論不生影響，爰不一一
    論列，附此敘明。
七、訴訟費用負擔之依據：民事訴訟法第78條。 　　　　
中　　華　　民　　國　 110　　年　　 3　　月　　19　　日
                    民事第五庭  法  官  張家瑛
以上正本係照原本作成。
如對本判決上訴，須於判決送達後20日內向本院提出上訴狀。如
委任律師提起上訴者，應一併繳納上訴審裁判費。
中　　華　　民　　國　　110 　年　　3 　　月　　19　　日
                                書記官  陳雅婷